【裁判字號】    94,訴,1824
【裁判日期】    950922
【裁判案由】    確認借貸債權不存在等
【裁判全文】
臺灣高雄地方法院民事判決             94年度訴字第1824號
 原      告  交通部
 法定代理人  丙○○
 訴訟代理人  劉豐州律師
             陳韋利律師
 被      告  乙○○
             甲○○
 上  一  人              樓之.
 訴訟代理人  柯尊仁律師
 複代理人    陳妙泉律師
上列當事人間確認借貸債權不存在等事件，本院於民國95年9 月
8 日言詞辯論終結，判決如下：
      主      文
確認被告乙○○、甲○○間就如附表所示之不動產在高雄縣鳳山
地政事務所於民國九十三年十月十九日登記 (收件文號為抵一字
第０三六八五０號)所 為之權利價值總額新台幣壹佰貳拾萬元之
抵押權及所擔保之債權均不存在。
被告甲○○應將如附表所示不動產之上開抵押權登記塗銷。
訴訟費用由被告負擔。
      事實及理由
一、本件被告乙○○經合法通知，未於言詞辯論期日到場，核無
    民事訴訟法第386 條所列各款情形，該部分爰依原告之聲請
    ，由其一造辯論而為判決；又原告之法定代理人原為林陵三
    ，審理中變更為丙○○，經原告聲明承受訴訟，核無不合；
    又原告原起訴請求確認被告間借貸債權不存在，審理由變更
    為主張被告間所為消費借貸之債權及設定抵押之物權行為均
    為通謀虛偽意思表示無效，原告代位乙○○依民法第179 條
    或767 條請求甲○○塗銷不動產抵押設定登記；並追加備位
    聲明請求依民法第244 條規定撤銷被告間所為有償詐害之債
    權及物權行為，及請求甲○○塗銷不動產抵押設定登記；因
    請求之基礎事實同一，合於民事訴訟法第255 條第1 項第2
    款規定，爰予准許；先為明。
二、原告主張：被告乙○○因任職原告所屬公營事業陽明海運股
    份有限公司民營化離職而領取補償金，並切結於另領取勞保
    老年給付時將補償金退還而未退還，遭原告訴請判決返還
    1,347,450 元，經本院93年訴字第2140號判決原告勝訴確定
    ，被告於上開民事事件審理中之93年10月19日將其所有如附
    表所示之不動產 (下稱系爭不動產)設定新台幣 (下同
    )1,200,000 元 之抵押權予被告甲○○；惟甲○○借款予乙○○之款項與乙○○帳戶內之提領紀錄，其數額及日期均相
    近，且甲○○應無多餘款項可借予乙○○，足認被告2 人所
    為消費借貸之債權行為及設定抵押之物權行為均屬通謀虛偽
    意思表示而無效，乙○○自得依民法第179 條、第767 條規
    定請求甲○○塗銷抵押權設定登記，因乙○○怠於行使，原
    告為債權人，自得依民法第242 條規定代位乙○○訴請甲○○塗銷；又縱被告2 人間所為非通謀虛偽意思表示，亦屬民
    法第244 條有償詐害行為，甲○○明知其情事，原告亦得依
    該條規定請求撤銷被告所為債權及物權行為，並請求甲○○
    塗銷抵押權設定登記。並聲明：先位聲明(一)乙○○、甲○○
    間1,200,000 元之消費借貸法律關係及乙○○、甲○○就如
    附表所示不動產於鳳山地政事務所收件字號抵一字第036850
    號，登記日期93年10月19日，總額1,200,000 元之抵押權設
    定法律關係均無效。(二)甲○○應將如附表所示不動產上開收
    件文號抵一字第036850號，登記日期93年10月19日，總額
    1,200,000 元之抵押權設定登記予以塗銷。備位聲明：(一)乙○○、甲○○間1,200,000 元之消費借貸關係，及乙○○、
    甲○○間就如附表所示不動產，於高雄縣鳳山地政事務所收
    件字號抵一字第036850號，登記日期93年10月19日，總額
    1,200,000 元之抵押權設定之法律關係，應予撤銷。(二)甲○○應將如附表所示不動產於高雄縣鳳山地政事務所收件字號
    抵一字第036850號，登記日期93年10月19日，總額
    1,200,000 元之抵押權設定登記予以塗銷。
二、被告乙○○未於言詞辯論期日到場，惟據以前委任訴訟代理
    人以 (其後於95年2 月22日解除委任)： 其確於93年10月間
    向甲○○借款1,200,000 元，由甲○○於93年10月18日轉帳
    匯款予乙○○，原告主張被告間無借貸關係，並無理由等語
    。並聲明：原告之訴駁回。
三、被告甲○○以：因乙○○表示急用款，2 人又為兄妹，且乙○○之妻罹有憂鬱症，因而以私房錢借款予乙○○，未約定
    利息亦無書面契約，僅口頭表示最晚10年還款，如未能還款
    則不動產歸甲○○所有，並非通謀虛偽意思表示；又確有借
    貸關係而設定抵押，乙○○之總財產並無減損或侵害，原告
    不得依民法第244條為撤銷。並聲明：原告之訴駁回。
四、本件經協商整理爭點：
    兩造不爭執事項：
  (一)被告乙○○依本院93年度訴字2140號判決應給付原告
    1,347,450 元補償金（以及利息）。
  (二)乙○○於93年10月19日將其所有坐落高雄縣鳳山市1085─3
    號及其上門牌鳳山市○○路21巷3弄1─3號房地設定一般抵
    押1,200,000元予甲○○。
  (三)乙○○除前開房地外，並無其他不動產。
    兩造爭執事項：
  (一)原告主張被告間所為之債權及物權均為通謀虛偽意思表示而
    無效，代位乙○○請求甲○○塗銷系爭不動產之抵押權設定
    登記，有無理由？
  (二)原告主張被告間之借貸及抵押權設定之行為如不能認為屬通
    謀虛偽意思表示時，亦屬民法第244 條之有償詐害行為，原
    告亦得請求撤銷及塗銷抵押權登記，有無理由？
五、就兩造爭執事項，本院判斷意見如下：
  (一)原告主張被告間所為之債權及物權行為均為通謀虛偽意思表
    示而無效，代位乙○○請求甲○○塗銷系爭不動產之抵押權
    設定登記，有無理由？
  (1)被告乙○○抗辯確向甲○○借款1,200,000 元，固提出甲○○於93年10月18日轉帳匯款1,200,000 元之華南商業銀行籬
    子內分行活期儲蓄存款存摺為憑，惟查甲○○匯款予乙○○
    之同日，乙○○即提領現金1,200,000 元，亦有本院函查彰
    化銀行前鎮分行94年9 月27日彰前鎮字第541 號函所附乙○○存摺存款帳戶資料及交易明細查詢可參，且乙○○同帳戶
    內分別於93年10月5 日提領現金200,000 元、93年10月8 日
    提領現金400,000 元、93年10月8 日提領現金240,000 元、
    93 年10 月12日提領現金269,000 元，合計於甲○○匯款前
    ，乙○○提領現金1,109,000 元，而於該月之前，則僅於92
    年1 月13日曾提領現金240,000 元，其餘交易款項均為股票
    款轉入帳或交割款，或活息，有上開乙○○之存摺交易明細
    可參，足認乙○○上開存摺係用以股票交易之用，大筆提領
    現金並非常態，本院因認有再為查明之必要，而乙○○經本
    院依民事訴訟法第367 條之1 規定，2 度通知其應於95年5
    月2 日、95年6 月6 日到庭接受訊問，雖均因寄存送達而未
    能生上開法條之法定效果，惟乙○○既曾委任訴訟代理人 (
    其後解除委任)， 又與甲○○為兄妹至親，衡情並無不知本
    院通知及本件訴訟程序之理，是其拒不到庭接受訊問，雖不
    生法定效果，然乙○○不為任何說明，其是否確向甲○○借
    款1,200,000 元，即不無疑義。
  (2)又依乙○○上開存摺存款帳戶資料及交易明細查詢紀錄以觀
    ，乙○○於92年1 月8 日至93年10月12日間之股票交易紀錄
    ，存款多有數十萬元餘額，而經本院查詢結果，乙○○90、
    91、92年之股利憑單、投資及財產總額，均在1 百餘萬元之
    列，僅股利憑單亦有1 、20餘萬元，縱為93年亦有股利憑單
    收入34,970元，均有其稅務電子閘門財產所得調件明細表可
    參，足認乙○○於股市投資之收入並非負數且有固定收益，
    並非完全無資力之人，而乙○○就其為何急需用款而急向甲○○借款1,200,000 元款項，且同日即現金一次提領完畢之
    用途及原因，均不到庭說明或提出書狀或證據資料以供本院
    調查，所為抗辯顯與通常經驗法則有違，難認為真實，應無
    足採。
  (3)再以甲○○之財產所得狀況，經本院查詢結果，其90至93年
    間之股利憑單、營利、利息所得合計均在數萬元之列，財產
    總額則均為1,201,985 元並無變動，是其財產所得狀況亦僅
    與乙○○大約相當，並非資力甚為豐厚之人，豈有借款予乙○○高達1,200,000 元，未約定任何利息且僅口頭約定最晚
    10年後要還之理，所述已難信為真實；而甲○○之帳戶恰巧
    於借款予乙○○前之93年10月13日存入現金990,000 元，該
    款項雖經證人丁○○到庭結稱確因退還甲○○投資之款項，
    而分別2 次，一次給付現金1,000,000 元、一次匯款
    800,000 元，2 人雖均稱係甲○○投資丁○○之釣蝦場
    500,000 元、投資大陸廢五金400,000 元，然甲○○自稱自
    80幾年起已投資丁○○之釣蝦場，竟從未曾取得任何書面投
    資證明，且亦未曾分過任何一分紅利，所言顯與通常投資情
    節不符；另就丁○○如何返還投資款一節，甲○○稱「他 (
    指丁○○)先拿 現金1,000,000 元給付，之後再匯款
    800,000 元給我，因為他是從大陸透過管道換成現金給我的
    」「我不知道 (指與丁○○的投資如何結算1,800,000 元)
    ，丁○○有拿計算式給我看，但是我拿到錢就算了。」，丁○○則稱「因為我當時手上有2 百萬，本來都是要用來買日
    幣，後來我就先買1 百萬日幣，將1 百萬現金給她，當時才
    跟她講先給她1 百萬元，其餘的用匯款。」「我在大陸的工
    廠因為賺錢都一直擴廠，沒有辦法計算實際賺取的利潤是多
    少，但是確實有賺錢，所以我就跟被告直接說多一倍的錢給
    她，因為我判斷利潤應該不只這些，而她也同意，所以就這
    樣決定。」「95年6 月6 日言詞辯論筆錄)，2人就返還投資
    之款項究如何而來，及最重要之投資款本利返還如何計算、
    有無計算之內容，所言均不一致，而衡情甲○○自陳其為家
    庭主婦曾作手工，就高達總額900,000 元之投資款，投資多
    年均未取得任何紅利或股利，豈有完全不在意之理，且就為
    何返還之款項即逕以合計1,800,000 元為結算，而自陳丁○○曾提出計算式，卻未予以詳細核對，僅表示不知有拿到錢
    就好等詞，所述亦有違常情，況丁○○則稱並未提出任何計
    算式，2 人所述互有矛盾，所言難認為真實；況丁○○如確
    實先返還高達1,000,000 元之現金，竟未要求甲○○出具任
    何收款證明或以匯款方式為之以作為憑據，以丁○○自陳為
    多年營商之人，豈可能於未取任何證明之情形，即交付高達
    1,000,000 元現金予甲○○，更有甚者，甲○○竟未將
    1,000,000 元全數存入，而僅存入990,000 元，所為亦不合
    理；是證人丁○○所證與甲○○所言既互有矛盾，且與常理
    不合，依經驗法則而為判斷，不能認為真實。
  (4)綜上，足認被告乙○○、甲○○所為之債權及物權均為通謀
    虛偽意思表示而無效，惟無效之法律行為係自始、當然、絕
    對、確定的不生效力，並非須經法院宣告，始成為無效；原
    告先位聲明第一項變更為請求被告乙○○、甲○○所為之債
    權及物權均為無效，法律上並無意義，惟依其真意應可解為
    係就無效之債權及物權法律行為確認各該法律關係不存在，
    並依民法第179 條或第767 條之規定乙○○得請求甲○○塗
    銷系爭不動產之抵押權登記，因乙○○怠於行使而由原告代
    位乙○○請求甲○○塗銷系爭不動產之抵押權設定登記，是
    就原告先位聲明第一項部分，爰併為其勝訴之判決。
  (二)原告主張被告間之借貸及抵押權設定之行為如不能認為屬通
    謀虛偽意思表示時，亦屬民法第244 條之有償詐害行為，原
    告亦得請求撤銷及塗銷抵押權登記，有無理由？
    原告先位聲明部分既有理由已如前述，就原告備位聲明部分
    本院即不再為論述。
六、從而，被告間就消費借貸1,200,000 元之債權行為及如附表
    所示抵押權設定既均屬通謀虛偽，則彼等間抵押權設定物權
    行為即屬無效。又抵押權設定物權行為既屬無效，則甲○○
    取得附表所示系爭不動產之抵押權，自屬無法律上原因，而
    受有利益，致乙○○受有損害，應構成民法上不當得利。故
    乙○○依法自得請求甲○○塗銷附表所示系爭不動產之抵押
    權登記，以回復完整之所有權狀態。乙○○怠於行使此項權
    利，而原告又為乙○○之債權人，則原告本於債權人之地位
    ，為保全其對乙○○之債權，自得依民法第242 條之規定代
    位乙○○訴請甲○○塗銷系爭不動產之抵押權登記。
七、原告另主張代位乙○○對甲○○行使民法第767 條之物上請
    求權部分，因原告之訴已有理由，爰不再為論述。
八、據上論結：本件原告之訴為有理由，爰依民事訴訟法第385
    條第1項前段、第78條、第85條第1項，判決如主文。
中    華    民    國    95    年    9     月    22    日
                  民事第七庭    法  官  林玉心
以上正本證明與原本無異。
如不服本判決，應於判決送達後20日內向本院提出上訴狀並表明
上訴理由，如於本判決宣示後送達前提起上訴者，應判決送達後
10日內補提上訴理由書（須附繕本）。
中    華    民    國    95    年    9     月    22    日
                                書記官  胡樂寧
 ┌──────┬────┬────┬──┬───────┬───────┬──────┐
 │土地坐落    │地段    │地號    │地目│面積          │權利範圍      │備註        │
 │            │        │        │    │（平方公尺）  │              │            │
 ├──────┼────┼────┼──┼───────┼───────┼──────┤
 │高雄縣鳳山市│道爺  │1085之30│建  │      2160    │     1/80     │            │
 ├─────┬┴────┼────┴──┴───────┼───────┴─┬────┤
 │建物建號  │基地坐落  │建物式樣面積(平方公尺)        │ 權利範圍         │備註    │
 ├─────┼─────┼───────────────┼─────────┼────┤
 │1974之000 │高雄縣鳳山│五層鋼筋混凝土造內之第四層, 面│ 全部             │        │
 │          │市道○○段│積73.53平方公尺               │                  │        │
 │          │1085之30號│                              │                  │        │
 │          │          │                              │                  │        │
 └─────┴─────┴───────────────┴─────────┴────┘


司法院資訊處製作；財團法人民間司法改革基金會備份。
